臺灣臺中地方法院刑事判決　　　　　　　　　　　　　九十年度訴字第二二三五號
　　公　訴　人　臺灣臺中地方法院檢察署檢察官
　　被　　　告　丞晟實業有限公司
　　被　　　告
　　兼右代表人　乙○○
右列被告因違反著作權法案件，經檢察官提起公訴（八十九年度偵續字第二二四號）
，本院判決如左：
    主  文
乙○○連續擅自以重製之方法侵害他人之著作財產權，處有期徒刑柒月。
丞晟實業有限公司法人之代表人，因執行業務，連續擅自以重製之方法侵害他人之著
作財產權，處罰金新臺幣伍萬元。
    事  實
一、乙○○係址設臺中市西屯區○○○路一八八號十一樓丞晟實業有限公司（下稱丞
    晟公司）之負責人，明知固展工程有限公司（下稱固展公司）著有「ＡＢＳ塑鋼
    管特性及應用」與「一流的儲冰空調／中央空調系統配管ＡＢＳ塑鋼管」之二產
    品說明書，對該二產品說明書享有著作財產權之語文著作及圖形著作，未經著作
    權人授權或同意，不得擅自重製，竟基於以重製之方法侵害他人之著作財產權之
    概括犯意，未經固展公司之授權與許可，於民國八十年間起，因執行業務，委託
    不知情之曾文榮，連續重製「ＡＢＳ塑鋼管特性及應用」之產品說明書，擅自使
    用於被告丞晟公司出版之「Ｄｕｒａｐｉｐｅ  ＡＢＳ塑鋼管件材料特性與安裝
    施工說明書」及連續重製「一流的儲冰空調／中央空調系統配管ＡＢＳ塑鋼管」
    產品說明書中第一頁、第三頁、第四頁之說明及圖表，擅自使用於被告丞晟公司
    出版之「ＡＢＳ和鍍鋅鐵管之分析比較─應用於空調系統」、「ＰＶＣ  Ｓｃｈ
    ８０與鍍鋅鋼管分析比較─應用於空調系統」等宣傳廣告說明文件中。嗣於八十
    九年五月間，固展公司代表人甲○○之友人丙○○發現市面上仍流通使用上揭說
    明書，經轉知甲○○後，始查悉上情。
二、案經固展公司代表人甲○○訴請臺灣臺中地方法院檢察署檢察官偵查起訴。
    理  由
一、訊據被告乙○○固不否認伊所出版之上揭宣傳廣告說明文件，係均自八十年間起
    已開始出版，其中「Ｄｕｒａｐｉｐｅ  ＡＢＳ塑鋼管件材料特性與安裝施工說
    明書」之內容與固展公司所出版之「ＡＢＳ塑鋼管特性及應用」產品說明書之內
    容完全一致，而「ＡＢＳ和鍍鋅鐵管之分析比較─應用於空調系統」、「ＰＶＣ
      Ｓｃｈ  ８０與鍍鋅鋼管分析比較─應用於空調系統」之宣傳廣告說明文件之
    部分圖表與內容與固展公司出版之「一流的儲冰空調／中央空調系統配管ＡＢＳ
    塑鋼管」產品說明書中第一頁、第三頁、第四頁之說明及圖表之內容相同之事實
    ，惟矢口否認有何違反著作權法之犯行，辯稱：告訴人所稱之「ＡＢＳ塑鋼管特
    性及應用」與「一流的儲冰空調／中央空調系統配管ＡＢＳ塑鋼管」產品說明書
    中第一頁、第三頁、第四頁之說明及圖表（以下合稱系爭說明書），均係告訴人
    公司負責人甲○○於七十幾年間，在伊表哥公司服務時所完成之著作，係根據當
    時之資料更改製成，系爭說明書之著作權應屬伊表哥之公司所有，伊事後引用系
    爭說明書之資料，並未侵害告訴人之著作財產權，且縱係侵害告訴人之著作財產
    權，告訴人之告訴期間亦已經過云云。經查：
（一）被告雖辯稱：告訴人代表人於檢察官偵訊時，已自承知悉最後被告連續非法侵
      害告訴人著作財產權之最後一次犯行，係於八十八年十月間，告訴人提起本件
      告訴已逾告訴期間云云，惟按告訴乃論之罪行為有連續或繼續之狀態者，其六
      個月之告訴期間，應自得為告訴之人，知悉犯人最後一次行為或行為終了之時
      起算（司法院大法官釋字第一０八號解釋參照），而告訴人代表人於八十九年
      九月八日檢察官偵訊時，就檢察官詢問之「被告何時最後一次使用你的著作物
      ？」、「八十八年十月份還有侵害你的著作物？」等情，均陳稱：「容後補呈
      」等語，有偵訊筆錄在卷足稽，則告訴代表人於偵查中就被告最後一次侵害告
      訴人著作財產權之犯行之時間，應尚未確定，況告訴代表人於八十九年九月二
      十一日經檢察官為不起訴處分後，亦對該不起訴處分書所認定之知悉被告最後
      侵害告訴人著作權之時間有所爭執，復陳稱在八十九年三月間、五月間復發現
      被告丞晟公司繼續有侵害告訴人著作財產權之情事，有再議聲請狀一份在卷可
      稽，則縱告訴代表人於偵查中曾陳稱：知悉被告連續非法重製之最後一次犯行
      係於八十八年十月間云云，然因告訴人代表人先後陳述之知悉時間不一，且被
      告重製侵害告訴人著作財產權之說明書有「Ｄｕｒａｐｉｐｅ  ＡＢＳ塑鋼管
      件材料特性與安裝施工說明書」、「ＡＢＳ和鍍鋅鐵管之分析比較─應用於空
      調系統」、「ＰＶＣ  Ｓｃｈ  ８０與鍍鋅鋼管分析比較─應用於空調系統」
      三種，則告訴人代表人於八十九年九月八日之偵查中所指訴之真意為何，應屬
      可疑，自尚難依此即遽認上揭告訴人代表人知悉被告侵害告訴人著作財產權之
      最後一次犯行係於八十八年十月間；況證人丙○○於偵查中證稱：「去年（指
      八十九年）五月左右有告訴他，我在臺中標得一件工程，該公司提供丞晟公司
      的資料給我，我發現內容有相同之處，就告訴甲○○。」等語（見八十九年度
      偵續字第二二四號偵查卷第七三頁反面、第七四頁），顯見告訴代表人遲至八
      十九年五月間，始經證人丙○○之告知，而發現被告仍有繼續侵害告訴人著作
      財產權之行為，是揆諸前開司法院大法官會議解釋意旨，告訴人就被告侵害其
      著作財產權，既在知悉被告最後一次重製行為（八十九年五月間）後之六個月
      內（迄至八十九年十一月間始屆滿六個月），則告訴人於八十九年六月十五日
      提起本件告訴，應認尚未逾告訴期間。被告辯稱告訴人提起本件告訴已逾告訴
      期間云云，乃誤解告訴期間之起算始點，洵非可採，故本件告訴人之告訴應尚
      未逾越告訴期間；又被告雖一再請求傳訊證人丙○○以實其說，然證人丙○○
      於偵查中就上情已證述明確，且於本院九十年十二月十九日復到庭結證稱明確
      ，被告已有詰問之機會，嗣又經本院傳拘無著，經核已無再予傳訊之必要，合
      先敘明。
（二）按著作權法所稱之著作，係指屬於文學、科學、藝術或其他學術範圍之創作，
      著作權法第三條第一項第一款定有明文，是凡具有原創性之人類精神上創作，
      且達足以表現作者之個性或獨特性之程度者，即享有著作權。至於產品之使用
      說明書、功能說明書，只要具有原創性，仍不失為著作權法第五條第一項第一
      款之語文著作，而受著作權法之保護，此觀諸同法第八十七條之一第一項第五
      款但書所定，對於以說明書或操作手冊為主要輸入者，仍有侵害著作權規定之
      適用，其理自明。本件系爭說明書係告訴人代表人對於該內容以其個人學識經
      驗及認知所為之作品，並非對於一般塑膠管之通用說明，尚難認無原創性。而
      系爭說明書原係告訴人代表人甲○○所有之著作財產權，嗣經轉讓與告訴人公
      司，有「ＡＢＳ塑鋼管特性及應用」與「一流的儲冰空調／中央空調系統配管
      ＡＢＳ塑鋼管」之二產品說明書、著作權登記簿謄本一份附卷可稽（八十九年
      度他字第二六四六號偵查卷第三一頁至第六八頁、第九二頁）；另證人即曾為
      被告與告訴人印製相關文件書籍之惠華電腦打字印刷公司負責人曾文榮曾於偵
      查中證稱：甲○○之書籍，每次用完就再印，持續三、四年，而且文章不斷的
      在修改；又  固展公司出版之「ＡＢＳ塑鋼管特性及應用」及「一流的儲冰空
      調／中央空調系統配管ＡＢＳ塑鋼管」產品說明書中第一頁、第三頁、第四頁
      之說明及圖表係甲○○在八十四年間，拿給其製作等語（見八十九年度偵續字
      第二二四號偵查卷第三五頁反面、第三六頁），是系爭說明書，均係告訴人公
      司享有之著作財產權，應可認定。再按我國原則上係採創作保護主義，例外於
      職務上完成之著作及出資聘人完成著作等情形下方得由當事人約定著作人（著
      作權法第十條至第十二條參照），本件告訴人代表人甲○○完成系爭說明書之
      時，雖係任職被告表哥公司，然不表示該著作財產權當然已移轉予被告表哥公
      司所有，況並無證據證明告訴代表人曾與其任職之公司事前訂約著作以該任職
      之公司為著作權人，又依證人楊登焜之證言，係以個人主觀推測之詞，認定系
    爭說明書之著作財產權歸屬，並不足認定告訴人代表人與被告表哥公司間就系
      爭說明書之著作財產權有移轉之約定，故當告訴人代表人完成系爭說明書之時
      ，該著作財產權人應仍屬告訴人代表人所有，殆無疑義，是被告辯稱系爭說明
      書均係告訴代表人甲○○前於七十幾年間，在伊表哥公司服務時所完成之著作
      ，系爭說明書之著作權應屬伊表哥之公司所有，伊事後引用系爭說明書之資料
      ，並未侵害告訴人之著作財產權云云，即不足採。
（三）另證人曾文榮亦證稱：被告乙○○係在八十一年間拿「ＡＢＳ塑鋼管特性及應
      用」一書及一本原文書，要其製作「Ｄｕｒａｐｉｐｅ  ＡＢＳ塑鋼管件材料
      特性與安裝施工說明書」一書，該說明書內容與「ＡＢＳ塑鋼管特性及應用」
      一書內容相符，惟封面乃使用原文書封面等語（見八十九年度偵續字第二二四
      號偵查卷第三六頁），再徵諸卷附被告乙○○重製之「Ｄｕｒａｐｉｐｅ  Ａ
      ＢＳ塑鋼管件材料特性與安裝施工說明書」（影本）與告訴人「ＡＢＳ塑鋼管
      特性及應用」說明書，其內容完全一致，僅在封面有所不同，則該被告重製之
      說明書若係經告訴人同意印製，何須另行製作一原文封面？顯見被告重製系爭
      說明書，並未取得告訴人之授權或許可，而擅自重製應屬無誤。從而，被告確
      有重製告訴人有著作財產權之文字著作及圖形著作，可堪認定，被告上述所辯
      ，即無可採。
（四）綜上所述，告訴人之系爭說明書，應為著作權法保護之著作，被告乙○○未獲
      告訴人同意，擅自予以重製，顯有違反著作權法之犯行。本件事證明確，被告
      之犯行，堪以認定。
二、核被告乙○○所為，係犯著作權法第九十一條第一項擅自以重製方法侵害他人之
    著作財產權罪。被告乙○○為被告丞晟公司之代表人，因執行業務，犯前揭之罪
    ，被告丞晟公司依同法第一百零一條第一項規定，亦應科處第九十一條第一項之
    罰金刑。被告乙○○利用不知情之曾文榮重製告訴人上揭享有著作財產權之著作
    ，係間接正犯。又被告乙○○上揭多次侵害告訴人著作財產權犯行，時間緊接，
    觸犯構成要件相同之罪名，顯係基於概括之犯意為之，為連續犯，應依刑法第五
    十六條之規定論以一罪，並加重其刑。爰審酌被告乙○○犯罪之動機、目的、擅
    自重製他人著作之手段、對告訴人所生危害、且尚未與告訴人達成和解及犯後否
    認犯行等一切情狀，量處如主文所示之刑；被告丞晟公司則科以如主文所示之罰
    金刑。
據上論斷，應依刑事訴訟法第二百九十九條第一項前段，著作權法第九十一條第一項
、第一百零一條第一項，刑法第十一條前段、第五十六條，判決如主文。
中      華        民        國    九十一    年     九     月     六     日
                                  臺灣臺中地方法院刑事第四庭
                                     法  官  王  世  華
右正本證明與原本無異。
如不服本判決，應於判決送達後十日內向本院提出上訴狀，上訴於臺灣高等法院臺中
分院( 須附繕本 )。
                                     書記官
中      華        民        國    九十一    年     九     月     九     日
附錄論罪科刑法條
著作權法第九十一條
擅自重製他人之著作者，處六月以上三年以下有期徒刑，得併科新臺幣二十萬元以下
罰金；其代為重製者亦同。
意圖銷售或出租而擅自重製他人著作者，處六月以上五年以下有期徒刑，得併科新臺
幣三十萬元以下罰金。
著作權法第一百零一條第一項法人之代表人、法人或自然人之代理人、受雇人或其他
從業人員，因執行業務，犯第九十一條至第九十六條之罪者，除依各該條規定處罰其
行為人外，對該法人或自然人亦科各該條之罰金。
